【裁判字號】    95,訴,251
【裁判日期】    951130
【裁判案由】    確認債權存在
【裁判全文】
臺灣臺北地方法院民事判決               95年度訴字第251號
原      告  上海商業儲蓄銀行股份有限公司
法定代理人  丙○○
訴訟代理人  戊○○
            邱雅文律師
複  代理人  陳君慧律師
被      告  中華工程股份有限公司
法定代理人  庚○○
訴訟代理人  己○○
            丁○○
            乙○○
            甲○○
上列當事人間請求確認債權存在事件，本院於民國95年11月10日
言詞辯論終結，判決如下：
    主      文
原告之訴駁回。
訴訟費用由原告負擔。
    事實及理由
一、原告主張：其為訴外人順拿工程有限公司 (下稱順拿公司 )
    之債權人，因順拿公司向原告告知其承攬被告「國軍老舊眷
    村改建新建工程：桃園縣陸光二村新建工程」之部分工程 (
    即包括A區景觀工程、Aa區圬工工程、B區圬工工程、B 區景
    權工程及CD區景觀工程，下稱系爭工程) ，被告亦承認其間
    之承攬關係，而依順拿公司所稱承攬系爭工程之報酬金額總
    計為127,016,900 元 (即33,318,000元 (Aa區圬工工程)+2,
    518,000元 (Aa區圬工工程 (追加室內RC粉光))+62,500,000
    元 (B區圬工工程)+4,880,900 元 (B區圬工工程 (追加室內
    RC粉光))+23,800,000 元 (A、B、C、D區景觀工程))。依工
    程合約慣例保留10% 工程保留款，扣除其他費用，則合計順
    拿公司對被告應尚有12,701,690元之工程保留債權。嗣原告
    向本院以訴外人順拿公司為相對人聲請假扣押執行，經本院
    以94年執全助子字第1438號執行命令，禁止被告中華工程股
    份有限公司向訴外人順拿公司清償在案。惟被告聲明異議否
    認該債權存在，而原告既為訴外人順拿公司之債權人，並對
    系爭債權聲請假扣押強制執行，即有受確認判決之法律上利
    益而得提起本訴訟，並聲明：請求確認第三人順拿工程有限
    公司對被告存在有工程款3,000,000元之債權。
二、被告辯以：訴外人順拿公司自承攬系爭工程後，即因資金週
    轉困難而致後續工作無法續行施作，遂多次與被告協調而同
    意由被告自行僱工進行修繕及代辦購料，順拿公司分別於93
    年12月28日、93年12月29日及94年7 月15日函知被告可自行
    僱工、購料辦理及有關瑕疵修繕部分之工程，被告就上開情
    形因此增加之費用，被告自得依系爭工程契約規定自計價款
    、履約保證金及保留款中直接扣抵。該「國軍老舊眷村改建
    新建工程：桃園縣陸光二村新建工程」業於94年12月29日經
    業主即國防部總政治作戰局結算驗收合格完畢，系爭工程完
    工後被告於95年3 月29日以桃園縣龜山郵局第86號存證信函
    催告順拿公司：「‥請於文到七日內至本所辦理結算等相關
    事宜。」，訴外人順拿公司乃於同年4月3日與被告辦理結算
    驗收完畢，順拿公司並自認應扣款金額為13,198,140元，經
    雙方確認後系爭工程餘額為-1,008,289元 (即順拿公司於系
    爭工程已無可得領取之工程款、履約保證金及保留款等債權
    ，且尚積欠被告1,008,289元)，本件原告請求確認順拿公司
    對被告存有工程款3,000,000 元之債權，應無理由，並聲明
    如主文所示。
三、兩造不爭執之事實：
(一)訴外人順拿公司分別於92年9 月22日、92年7月16日及93年5
    月12日就系爭工程與被告訂立合約 (見卷內第22頁至第36頁
    、第113頁至第170頁)。
(二)本件原告向本院聲請就債務人 (即訴外人順拿公司) 對於第
    三人之工程款債權 (其中包括對本件被告之工程款債權) 在
    22,000,000元及執行費96,000元之範圍內予以扣押，經本院
    以94年執全助子字第1438號執行命令執行在案。嗣被告以順
    拿公司承作之工程尚未驗收，並無工程款債權可供執行為由
    ，向本院聲明異議，並請求撤銷執行命令等語 (見卷內第18
    頁至第21頁)。
(三)訴外人順拿公司分別於93年12月28日、93年12月29日及94年
    7 月15日以書函通知被告，以其公司資金週轉困難，無法配
    合現場進行修繕等事由，請被告公司就系爭工程自行僱工修
    繕，其所生之修繕費用願全部負擔，並由系爭工程之保留款
    中予以扣抵(見卷內第171頁、第283頁、第284頁)。
(四)桃園縣陸光二村新建工程於94年12月29日經業主即國防部總
    政治作戰局結算驗收合格完畢，嗣被告之陸光工務所於95年
    3 月29日以桃園縣龜山郵局第86號存證信函催告訴外人順拿
    公司於文到7日內辦理結算等相關事宜，順拿公司嗣於95年4
    月3日與被告辦理結算驗收完畢 (見卷內第201頁至第214頁)
    。
(五)訴外人順拿公司於95年5 月22日簽署聲明書，聲明就系爭工
    程之「採購合約結算一覽表」及「合約計價罰扣款明細表」
    等文件均係由其簽署及用印，並經本院所屬民間公證人予以
    認證 (見卷內第230頁)。
四、原告有受確認判決之法律上利益：
    按「法律關係之存在否不明確，致原告在私法上之地位有受
    侵害之危險，而此危險得以對於被告之確認判決除去之者，
    即得依民事訴訟法第247 條之規定提起確認之訴。」（最高
    法院52年臺上字第1922號判例參照）。被告雖於原告起訴後
    抗辯系爭工程未完成結算，原告無受確認判決之法律上利益
    云云，惟被告於訴訟進行中已與訴外人順拿工程就系爭工程
    完成結算等情，既為被告所不爭執，該結算之結果，又為原
    告所不同意，準此，原告即有提起本件確認之訴，以確定其
    債務人即順拿公司對被告是否仍有債權之必要，被告抗辯原
    告無受確判決之法律上利益云云，即不可採。
五、訴外人順拿公司對被告已無債權：
(一)按「民間之公證人依本法執行公證職務所作成之文書，視為
    公文書。」，公證法第36條定有明文。又按「文書，依其程
    序及意旨得認作公文書者，推定為真正。」，民事訴訟法第
    355條第1項亦定有明文。
(二)經查：被告抗辯訴外人順拿公司於原告起訴後方與其就系爭
    工程完成結算，非其故意不與順拿公司結算等情，既據其提
    出順拿公司所出具，經本院所屬民間公證人公證之聲明書影
    本1份（見卷內第230頁）可資佐證，原告復不爭執該經公證
    聲明書之形式真正，準此，即堪認被告上項所辯為真，順拿
    公司係於原告起訴後方與被告就系爭工程完成結算。經審被
    告得否就系爭工程完成結算繫諸訴外人順拿公司之配合，雖
    順拿公司所承包之工程早於94年7 月15日即因順拿公司資金
    週轉困難而無法完成施作（見卷內第171 頁），惟若順拿公
    司未配合結算，被告即無法確認順拿公司就系爭工程得否請
    求工程款或順拿公司所得請求之工程款為何，亦無法強令被
    告預見何時得與順拿公司完成結算，是被告於結算完成後方
    提出上述經公證之聲明書，即無何延滯訴訟之嫌，自不得僅
    以上順拿公司無法施作之事實，即推認被告係遲延提出上述
    聲明書，並進而不採其上項抗辯，是原告主張被告係意圖延
    滯訴訟方於審理中提出之上述聲明書，被告所提之聲明書有
    礙訴訟之終結云云，尚與民事訴訟法第196條第2項之規定不
    符，而不可採。
(三)次查：就上述順拿公司所出具之聲明書，其上已載明採購合
    約結算一覽表、合約計價扣款明細表等文件，均係由順拿公
    司負責人親自簽署及用印等情，經審上述聲明書業經民間公
    證人認證，及該聲明書上之順拿公司及其法定代理人顏金東
    之印文與被告所提之合約結算一覽表（見卷內第204 頁）、
    合約計價扣款明細表（見卷內第205頁至第214頁）上順拿公
    司及顏金章之印文，悉相一致等情，即堪認順拿公司已承認
    其已對被告無何工程款債權。更何況被告就其主張對順拿公
    司扣款抵銷之抗辯部分，亦分別提出大部分之發票等支出證
    明在卷可按，此益足認被告抗辯順拿公司對其已無債權等語
    ，應可採信。原告徒以被告提出之發票僅為部分、其提出之
    發票與扣款之主張時間不一致，主張被告有進一步舉證之必
    要，並應由被告提出驗收證明等文件云云，惟原告既不爭執
    上述順拿公司出具聲明書之形式真正，則依前述公證法之規
    定，即得推定順拿公司對於被告已無工程款之聲明為真，原
    告爭執順拿公司對被告仍有工程款，即應由原告舉證順拿公
    司對被告仍有工程款之事實，乃原告迄本院言詞辯論終結時
    止，均未就順拿公司於其與被告結算後對被告仍有工程款之
    有利事實為舉證，則其上項主張，即屬有誤，而不足採。
六、綜上所述，訴外人順拿公司對被告已無工程債權等情，已堪
    認定，從而，原告請求確認第三人順拿工程有限公司對被告
    存在有工程款3,000,000 元之債權，即屬無據，而無理由，
    應予駁回。
七、因本案事證已臻明確，兩造其餘主張陳述及所提之證據，均
    毋庸再予審酌，附此敘明。
八、訴訟費用負擔之依據：民事訴訟法第78條。
中    華    民    國    95    年    11    月    30    日
                    民事第六庭    法  官  詹駿鴻
以上正本係照原本作成
如對本判決上訴，須於判決送達後20日內向本院提出上訴狀
中    華    民    國    95    年    11    月    30    日
                                  書記官  官碧玲


司法院資訊處製作；財團法人民間司法改革基金會備份。
